臺灣士林地方法院民事裁定　　　　一○○年度消債抗字第二號
抗　告　人
即 債務 人　聶旅嬌原名聶季.
上列抗告人即債務人因聲請更生事件，對於中華民國九十九年十
一月二十五日本院九十九年度消債更字第一二一號裁定提起抗告
，本院裁定如下：
    主  文
抗告駁回。
抗告程序費用新臺幣壹仟元由抗告人負擔。
    理  由
一、按債務人與金融機構協商成立者，不得聲請更生或清算，但
    因不可歸責於己之事由，致履行顯有重大困難者，不在此限
    ，消費者債務清理條例（下稱消債條例）第一百五十一條第
    五項定有明文。準此，債務人如已利用前置協商機制，與金
    融機構成立協商，即須依約清償債務，僅於發生情事變更，
    在清償期間收入或收益不如預期，致該方案履行困難甚或履
    行不能，且因不可歸責於己之事由所致，始能聲請更生或清
    算，至如認該協商方案履行有其他不適當情形，即應再循協
    商途徑謀求解決，不得逕依消債條例聲請更生。蓋該債務清
    償方案係經債務人行使程序選擇權而與債權人締結之債務清
    理契約，其即應受該契約之拘束，且消債條例更生之規範目
    的，係在維持債務人基本生活之情況下，於債務人之能力範
    圍內盡力清償債務，非謂債務人得任意利用債務清理程序減
    輕債務。因此，為避免債務人針對已成立之協商方案任意毀
    諾，濫用更生或清算之債務清理程序，須債務人於協商成立
    後因不可歸責於己之事由，致其無法履行原定清償方案，始
    例外得依消債條例聲請更生或清算。
二、本件抗告意旨略以：
  (一)抗告人僅係一可憐之單親母親，為負擔家計，獨力扶養二名
    子女，而深陷債務困境，並非蓄意奢侈揮霍。抗告人所積欠
    之債務，銀行均要求年息將近百分之二十之高利，累積迄今
    ，每個月利息近新臺幣（下同）四萬餘元。原審認抗告人所
    積欠之債務總額二百七十九萬六千九百零五元，僅係本金債
    務，並未加計利息及違約金，如加計年息近百分之二十之高
    利後，債務總額將超過五百萬元。
  (二)抗告人雖與債權銀行成立前置協商，然債權銀行於前置協商
    時，為促成協商，一邊威恫以未達成協商，將馬上扣薪，又
    一邊勸說先行同意協商以避免高利率計算，抗告人身為單親
    母親，因擔憂遭扣薪後之薪資無以養家，又擔心高利率之持
    續累計下，未來清償日將遙遙無期，遂不得不同意前置協商
    。依該協商契約，前七十一期，每月雖僅清償五千元，然第
    七十二期則須清償一百六十四萬零五十二元，遠逾一般人所
    能清償之範圍，故第七十二期顯可預見抗告人將無力繳納而
    不得不毀諾。以現今兩階段式協商方案之協商實務，債權銀
    行固稱六年後，願視抗告人之經濟狀況再定還款計畫，惟現
    今最優惠分期為一百八十期，扣除前七十一期，尚有一百零
    九期，倘以年息百分之一計算（第二階段將不再予以零利率
    ），每月至少應清償一萬六千五百元，再加上抗告人每月須
    清償萬榮行銷顧問股份有限公司（下稱萬榮公司）之一千元
    ，合計將逾一萬七千五百元，此尚未包括抗告人另積欠慶銀
    資產管理股份有限公司（下稱慶銀公司）已讓與良京實業股
    份有限公司（下稱良京公司）之五十五萬餘元債務。如良京
    公司仍堅持原第一期須先清償債務半數（近二十八萬元），
    之後各期清償金額不得低於強制扣薪金額（約一萬五千元）
    之分期清償方案，則抗告人每月還債金額合計高達二萬一千
    元以上，顯逾原審認定抗告人每月扣除開支後餘額一萬八千
    一百七十六元，已非抗告人經濟所能負擔。若抗告人因協商
    不成，致遭良京公司聲請強制執行扣薪，則屆時抗告人每月
    收入將僅餘約二萬八千元，扣除一萬七千五百元之償債金額
    ，一家三口將僅餘一萬零五百元可供生活，此遠低於內政部
    所訂頒每人每月最低生活標準一萬四千六百十四元，故該協
    商方案縱有分期，亦遠超過抗告人之經濟負擔，實難履行。
    況抗告人曾罹患憂鬱症，遇有情緒低潮仍有復發之可能，若
    抗告人憂鬱症再發作，工作將不保，縱分期期數超過一百零
    九期，抗告人仍無力清償。爰提起本件抗告，請求廢棄原裁
    定等語。
三、經查：
  (一)抗告人前與最大債權銀行台新國際商業銀行（下稱台新銀行
    ）達成二階段分期還款協議，第一階段自民國九十七年十二
    月十日起，分七十二期，零利率，第一期至第七十一期之每
    月十日以五千元，按參與協商之無擔保債權金融機構之無擔
    保債權比例清償其債務，第七十二期剩餘債務餘額一百六十
    四萬零五十二元，則於抗告人在第一階段分期償還協議到期
    前三期，主動聯繫參與協商之無擔保債權金融機構，並檢附
    最新之財產收入證明文件，就該尚未清償之債務餘額，與參
    與協商之無擔保債權金融機構達成第二階段分期還款協議內
    容，並另簽協議書至全部債務清償為止，此有抗告人於原審
    提出之前置協商機制協議書可稽（見原審卷第二十五頁）。
  (二)經原審向台新銀行函詢上開協商過程，台新銀行函復以：抗
    告人於九十七年十月七日依消債條例第一百五十一條之規定
    ，向最大債權金融機構即台新銀行申請前置協商，表示當初
    負債原因係投資或創業失敗、因消費而積欠債務、個人與家
    庭收入減少、遭詐騙集團詐騙及個人疾病等因素，目前仍待
    業中，每月可還款金額為五千元。台新銀行於同年月八日下
    午四時十六分許聯絡抗告人後得知，抗告人目前育有二名子
    女（分別就讀國小及幼稚園），居住基隆公婆家，須按月支
    付租金，因精神狀況不佳故目前無業，惟已由醫師核可正待
    業中。抗告人於同年十一月十一日下午一時二十分許，告知
    台新銀行已找到工作，於中國醫藥學院附設醫院擔任護士，
    月薪約三萬元至三萬三千元，但除金融機構債權外，尚有萬
    榮公司及慶銀公司債務，請台新銀行給予最優惠還款方案。
    台新銀行審核抗告人可支配所得為三萬三千元，合理支出為
    一萬九千六百五十八元，償還金額為一萬三千三百四十二元
    。惟考量抗告人尚有非金融機構無法納入前置協商範圍，故
    經徵得全體金融機構同意後，針對抗告人積欠利息全部減免
    ，使整體債務自二百五十八萬五千七百四十六元降為一百九
    十九萬五千零五十二元，共計減免五十九萬零六百九十四元
    之債務，折讓成數高達百分之二十二點八四，並就本金提供
    二階段還款方案，即前六年七十二期零利率，月付五千元，
    並預留抗告人與資產公司協議之空間。台新銀行與抗告人於
    同年月二十五日上午十時許簽約完成，約定首期繳款日為同
    年十二月十日。台新銀行於簽約完成後，於同日將協議書依
    消債條例第一百五十二條第一項之規定，送請臺灣臺北地方
    法院聲請認可，並已獲得認可裁定在案。抗告人於協商期間
    還款自九十七年十二月十日起至九十九年十一月十日止，共
    繳納二十四期協商款項，目前抗告人仍正常履約中，尚未通
    報抗告人毀諾，亦有台新銀行九十九年十一月八日台新總債
    務協商部字第Ο九九ΟΟΟ一六九Ο九號函附卷足憑（見原
    審卷第三十四頁至第四十頁）。
  (三)綜上可知，抗告人與金融機構所成立之前揭協商，係經抗告
    人之最大債權銀行台新銀行，於斟酌抗告人於協商當時可支
    配所得、合理支出，及抗告人尚有非金融機構債務無法納入
    前置協商範圍之情況下，經徵得全體金融機構同意後，針對
    抗告人積欠利息全部減免，使整體債務降為本金一百九十九
    萬五千零五十二元，並提供二階段還款方案，即前六年七十
    二期零利率，月付五千元，並預留抗告人與資產公司協議之
    空間，第六年後就抗告人剩餘之本金債務餘額一百六十四萬
    零五十二元，則於抗告人在第一階段分期償還協議到期前三
    期，再檢附最新之財產收入證明文件與台新銀行等債權人另
    行協商。是抗告人主張其債務總額已超過五百萬元，及依前
    開協商契約，第七十二期即須清償一百六十四萬零五十二元
    等語，自非可採。
  (四)按更生或清算制度之立法目的，係為使不幸陷入經濟困境之
    債務人得以清理債務、重建生活，並在清理過程中保有符合
    人性尊嚴之最低基本生活，但非維持債務人過去慣常之寬逸
    生活，故評估債務人是否有不能清償債務或有不能清償之虞
    時，並非由債務人任意主張其基本生活費用之數額，而是債
    務人在維持基本生活之情況下，於其能力範圍內盡力清償債
    務。
  (五)抗告人於原審雖主張其每月薪資所得為四萬三千元，惟因其
    每月尚領有三千四百五十六元之特殊境遇家庭扶助金（見原
    審卷第五十二頁至第五十五頁），是其每月可處分所得應為
    四萬六千四百五十六元。盱衡抗告人目前住居於臺北市，其
    每月之生活費用，應以行政院主計處公告包含食、衣、住（
    含房屋租金）、行等各項生活必要費用在內之九十九年度臺
    北市每人每月最低生活費標準一萬四千六百十四元計算之。
    又抗告人之二名未成年子女分別為十歲及六歲，且係依附於
    抗告人提供之住所共同生活，則渠等日常生活較為單純，是
    渠等基本生活費用當與成人之基本生活費用不同（如房租費
    、家居管理費、通訊費等費用項目即非年幼子女基本生活所
    需費用項目），因之其二名未成年子女基本生活費用應參酌
    九十九年度扶養免稅額每人八萬二千元計算，即每人每月基
    本生活所需約六千八百三十三元為適當。依上所述，依抗告
    人每月可處分所得四萬六千四百五十六元，扣除每月必要生
    活費及扶養費二萬八千二百八十元後（計算式：14,614＋6,
    833 ×2 ＝28,280），所餘一萬八千一百七十六元，足以履
    行前揭每月還款五千元之協商，及萬榮公司每月一千元之還
    款，且尚餘一萬二千一百七十六元可資運用。又良京公司既
    尚未對抗告人之薪資債權聲請強制執行，自不影響抗告人履
    行前開協商之能力。又抗告人既尚餘一萬二千一百七十六元
    可資運用，且於一百年一月二十六日修正公布，自同年月二
    十八日施行之消債條例第一百五十八條第三項又已增訂「本
    條例於中華民國一百年一月十日修正施行前，債務人已依第
    一百五十一條規定提出協商並成立者，資產管理公司應比照
    該協商條件逕向債務人協商。」之規定，當不致發生抗告人
    所主張，良京公司堅持原清償方案，即第一期先清償債務半
    數近二十八萬元，之後各期清償金額不得低於強制扣薪約一
    萬五千元，而使抗告人每月之總還款金額逾二萬一千元以上
    之情形。
  (六)況更生清算之聲請係責任財產制度下最後手段，並須以債務
    人實質已不能清償者為限，此亦為消債條例第三條所明定。
    抗告人現年三十九歲，依勞動基準法規定之退休年齡六十五
    歲計算，尚可工作二十六年，故抗告人僅須積極工作則穩定
    收入當屬可期，復加以債權人依其能力及負擔適度調整清償
    條件，則抗告人所積欠之債務即不生不能清償之情形。又抗
    告人既業與債權銀行成立前揭協商，如事後債務金額有所變
    更或有履行不便之情形，認清償方案應予適當調整，非不可
    經由消債條例所規定之協商程序，再與債權人重新協商，訂
    定適當可行之清償方案，且目前銀行公會針對依消債條例與
    金融機構申請前置協商機制已履約二年以上且尚未毀諾，但
    還款有困難之債務人，尚提供「債務協商／前置協商變更還
    款條件方案」，抗告人若將來遭逢收入減少或無法預期之支
    出增加等因素，導致無法依原協商契約履行，亦可循此途徑
    尋求解決，此方符消債條例兼顧保障債權人公平受償及重建
    復甦債務人經濟生活之立法目的。
四、綜上所述，抗告人於協商成立後，難認有何不可歸責於己之
    事由，致履行顯有重大困難之情事，其更生之聲請與首揭規
    定即有未合。從而，原審裁定駁回抗告人更生之聲請，核無
    違誤，抗告意旨猶執前詞，指摘原裁定不當，求予廢棄，為
    無理由，應予駁回。
五、據上論結，本件抗告為無理由。依消費者債務清理條例第十
    五條，民事訴訟法第四百九十五條之一第一項、第四百四十
    九條第一項、第九十五條、第八十七條第一項、第七十八條
    ，裁定如主文。
中    華    民    國   100    年    1     月    31    日
                          臺灣士林地方法院民事第三庭
                              審判長法  官  王本源
                                    法  官  孫曉青
                                    法  官  孫萍萍
以上正本證明與原本無異。
如不服本裁定，僅得於收受本裁定正本送達後十日內，以涉及法
律見解具有原則上之重要性為理由，向本院提出再抗告狀（須附
繕本一份及繳納再抗告裁判費新臺幣壹仟元）。
中    華    民    國   100    年    1     月    31    日
                                    書記官  周玉惠